【裁判字號】    97,訴,73
【裁判日期】    970515
【裁判案由】    給付扣押款
【裁判全文】
臺灣嘉義地方法院民事判決                97年度訴字第73號
原      告  嘉義市政府稅務局
法定代理人  甲○○
訴訟代理人  張雯峰律師
            奚淑芳律師
            乙○○
            己○○
            丙○○
被      告  丁○○
訴訟代理人  陳文彬律師
複代理人    柯惇云律師
上列當事人間給付扣押款事件，於民國97年5 月1 日言詞辯論終
結，本院判決如下：
    主      文
被告應給付原告新臺幣貳佰玖拾壹萬貳仟壹佰捌拾貳元。
訴訟費用由被告負擔。
    事實及理由
甲、原告主張：(一)訴外人戊○○因滯納土地增值稅，經原告移送
    法務部行政執行署嘉義執行處（下稱嘉義執行處），就戊○
    ○之財產為強制執行，嘉義執行處於民國96年10月5 日以嘉
    執丁94年土稅執特字第00082839號扣押命令，禁止戊○○對
    第三人即被告之買賣價金債權在新臺幣（下同）3,547,009
    元範圍內收取或為其他處分，被告亦不得對戊○○清償。而
    被告於同年10月16日收受扣押命令後，未在10日內聲明異議
    ，嗣嘉義執行處於同年11月16日核發收取命令，准許原告向
    被告收取債權金額3,547,009 元，被告不服聲明異議，主張
    除已給付買賣價金予戊○○外，並代償戊○○對於訴外人彰
    化商業銀行股份有限公司嘉義分公司（下稱彰銀嘉義分行）
    之抵押借款債務，僅積欠戊○○612,590 元債務未清償，故
    原告僅能向被告收取612,590 元。惟被告已於96年10月16日
    收受前開扣押命令，依法在扣押債權範圍內，不得向戊○○
    清償，然被告卻於同年月21日向彰銀嘉義分行代償戊○○之
    抵押借款債務共8,764,243 元，顯係違反扣押命令之禁止清
    償處分，被告之清償行為對原告應不生效力。(二)被告以其係
    基於買賣契約之債務承擔約定，代償戊○○對彰銀嘉義分行
    之抵押借款債務云云。然查被告由其配偶林世堂代理，於96
    年11月20日自合作金庫北嘉義分行帳戶匯入戊○○在彰銀嘉
    義分行帳戶600 萬元，同年月21日又自彰銀嘉義分行匯入戊
    ○○之同一帳戶2,987,410 元，前揭2 筆價款均係先給付予
    戊○○，再由戊○○自其彰銀嘉義分行之帳戶中提領，以向
    彰銀嘉義分行清償抵押借款債務8,764,243 元，且被告匯給
    戊○○之金額與戊○○所欠（清償）彰銀嘉義分行之抵押借
    款金額，其差額為223,167 元，則被告辯稱其依買賣契約之
    約定已承擔戊○○對於彰銀嘉義分行之抵押債務，其上開所
    為之清償，係清償自己之債務云云，為不可採。又按「債務
    人於受通知時，對於讓與人有債權者，以其債權之清償期先
    於所讓與之債權或同時屆至者為限，債務人始得對於受讓人
    主張抵銷。第三債務人於收受執行法院所發之轉付命令後，
    始代債務人墊繳各款，自無主張抵銷之餘地。」最高法院48
    年台上字第1867號判例意旨參照，本件被告代戊○○向彰銀
    嘉義分行清償抵押借款債務，既已在收取扣押命令之後，則
    揆諸前揭判例意旨，被告代償金額自無從主張抵銷之餘地。
    則本件扣押債權金額，扣除被告已向原告清償之612,590 元
    ，及戊○○已繳納之22,237元，尚餘2,912,182 元之扣押款
    未清償，爰依強制執行法第120 條第2 項規定，訴請被告給
    付扣押款等語，並聲明：被告應給付原告2,912,182 元。
乙、被告則以：按「第三人與債務人訂立債務承擔契約，如未經
    債權人承認，僅對債權人不生效力而已，非謂訂約之當事人
    不受其拘束，債務人或承擔人如欲撤銷此向承擔契約，必須
    踐行民法第302 條第1 項所定定期催告債權人承認之程序，
    待債權人拒絕承認後，始得撤銷其承擔契約。」最高法院68
    年台上字第1346號判例意旨參照。準此，第三人與債務人訂
    立債務承擔契約，除依法踐行撤銷程序外，契約有拘束雙方
    當事人之效力。查被告與戊○○簽訂買賣契約時，約定「第
    二次款新臺幣貳佰貳拾萬元正，於契稅、增值稅核發後，並
    查欠稅無誤後，由雙方會同前往銀行支付給彰銀。」、「尾
    款新臺幣玖佰陸拾萬元正，於過戶完成貸款核撥時代償原貸
    款。」足見被告與戊○○簽約當時，戊○○對彰銀嘉義分行
    之抵押借款債務隨即移轉於被告，由被告承擔戊○○對於彰
    銀嘉義分行之抵押借款債務，履約方式為被告支付買賣價金
    以抵償前開抵押借款債務，是買賣契約簽訂後，僅被告對彰
    銀嘉義分行負有債務而需支付買賣價金以供抵償，戊○○對
    於被告已無價金債權存在，然被告卻於96年11月28日收受法
    務部行政執行署嘉義執行處94年土稅執特字第00082839號之
    收取命令，以被告積欠戊○○債務，准以原告就債權範圍
    3,547,009 元收取，惟被告前已將尾款960 萬元，由其配偶
    林世堂代理，於96年11月20日、21日分別匯入600 萬元、
    2,987,410 元予彰銀嘉義分行，以代清償，僅剩積欠戊○○
    債務612,590 元，是前開執行命令有所不當，被告依法聲明
    異議，並於異議程序中補正，業將餘款612,590 元由其配偶
    林世堂代理繳納，從而，被告已將債務清償完畢，原告之請
    求，於法無據等語作為抗辯，並聲明：原告之訴駁回；如受
    不利判決，願供擔保，請准宣告免為假執行。
丙、得心證之理由：
一、原告主張下列事實，為被告所不爭執，堪信為真實：
  (一)訴外人戊○○因滯納土地增值稅，經原告移送嘉義執行處，
    就戊○○之財產為強制執行，嘉義執行處於96年10月5 日以
    嘉執丁94年土稅執特字第00082839號扣押命令，禁止戊○○
    對被告之金錢債權在3,547,009 元範圍內收取或為其他處分
    ，被告亦不得對戊○○清償，被告於同年10月16日收受扣押
    命令，未在10日內聲明異議，嘉義執行處於同年11月16日核
    發收取命令，准許原告向被告收取債權金額3,547,009 元，
    被告亦已收受該執行命令。
  (二)戊○○因出賣其不動產與被告，其買賣價金尾款為960 萬元
    。
  (三)被告由其配偶林世堂代理，於96年11月20日自合作金庫北嘉
    義分行帳戶將600 萬元匯入戊○○在彰銀嘉義分行帳戶；同
    年月21日又自彰銀嘉義分行將2,987,410 元匯入戊○○之同
    一帳戶。
二、按「就債務人對於第三人之金錢債權為執行時，執行法院應
    發扣押命令禁止債務人收取或為其他處分，並禁止第三人向
    債務人清償。」強制執行法第115 條第1 項定有明文，此項
    規定，依行政執行法第26條規定，於公法上金錢給付義務之
    執行，準用之。準此，債務人及第三人收受行政執行機關所
    發扣押命令後，債務人不得收取對於第三人之金錢債權或為
    其他處分，第三人亦不得向債務人清償，如有違反，對於執
    行債權人不生效力。經查：
  (一)被告主張其與戊○○簽訂買賣契約時，已於契約約定，由被
    告承擔戊○○對彰銀嘉義分行之抵押債務，是被告於收受扣
    押命令時，除被告已交付之612,590 元外，戊○○對被告已
    無價金債權等事實，為有利於被告之事實，依民事訴訟法第
    277 條前段規定，應由被告負舉證之責任。查戊○○積欠彰
    銀嘉義分行之債務高達數百萬元，若被告與戊○○間有債務
    承擔之約定（即由被告承擔戊○○對彰銀嘉義分行之債務以
    代買賣價金之給付），理應在其等間所簽訂之買賣契約內記
    明，以昭慎重，惟被告與戊○○簽訂之買賣契約第2 條第1
    項第2 款、第3 款僅約定「第二次款新臺幣貳佰貳拾萬元正
    ，於契稅、增值稅核發後，並查欠稅無誤後，由雙方會同前
    往銀行支付給彰銀。」、「尾款新臺幣玖佰陸拾萬元正於過
    戶完成貸款核撥時代償原貸款。」等語（見本院卷第17頁至
    第20頁），契約內並無隻字片語約定由被告承擔戊○○對彰
    銀嘉義分行之抵押債務，且依上開約定內容，亦僅能認定被
    告與戊○○約定第2 期款及尾款均不直接交付予戊○○，第
    2 期款於查稅無誤後，由被告與戊○○共同前往銀行支付予
    彰銀嘉義分行；至尾款即第3 期款，則於新貸款核撥時，直
    接用以代償原貸款（即戊○○對於彰銀嘉義分行之貸款）；
    且本件買賣價金之第1 期款（定金）20萬元係由被告交付戊
    ○○由佳洲空油壓管有限公司（下稱佳洲公司）所簽發面額
    20 萬 元之支票以為支付（見本院卷第17頁、第21頁），其
    第2期 款中之60萬元係由兩造共同前往交付予彰銀嘉義分行
    ，以塗銷查封登記，另160 萬元則由被告交付訴外人佳洲油
    壓管有限公司簽發到期日為96年11月10日、面額160 萬元之
    支票交付予戊○○等情，為被告自認（見本院卷第265 頁）
    ，且尾款960 萬元，係由被告委其配偶林世堂代理，於96年
    11月20日自合作金庫北嘉義分行帳戶將600 萬元匯入戊○○
    在彰銀嘉義分行帳戶；另於同年月21日又自彰銀嘉義分行將
    2,987,410 元匯入戊○○之同一帳戶，已如前述。由上開買
    賣價金支付之情形以觀，實無法看出被告與戊○○間有何約
    定債務承擔之必要。是前揭付款約定無非是為確保戊○○將
    所得之價金確實用以清償其對彰銀嘉義分行之欠款，以塗銷
    就本件買賣標的之查封登記，俾戊○○能將買賣標的之所有
    權移轉登記予被告，而被告能取得無負擔之所有權，此觀諸
    系爭買賣契約第13條（其他約定事項）第1 款、第3 款約定
    「出賣人承諾出售之不動產需能過戶予承買人名義」、「出
    賣人必須保證能夠撤銷查封登記以及原貸款能夠清償塗銷無
    訛。」等語益明（見本院第20頁），是尚難以上開付款條件
    之約定，遽認被告與戊○○間有債務承擔之約定。此外，被
    告又未聲明其他證據證明其與戊○○間確有債務承擔之約定
    ，是被告辯稱其與戊○○間有債務承擔之約定云云，即非可
    採。
  (二)被告與戊○○間既無債務承擔之約定，則被告辯稱其以承擔
    戊○○之債務以代買賣價金之清償乙節，亦非可採。又本件
    買賣價金尾款960 萬元，係由被告之配偶林世堂代理，於96
    年11月20日自合作金庫北嘉義分行帳戶將600 萬元匯入戊○
    ○在彰銀嘉義分行帳戶；另於同年月21日又自彰銀嘉義分行
    將2,987,410 元匯入戊○○之同一帳戶，已如前述。自應認
    於被告收受前揭扣押命令時，被告對戊○○尚負欠買賣價金
    尾款960 萬元未為清償，亦即戊○○對於被告有960 萬元之
    價金債權存在。依首揭規定，被告於96年10月16日收受扣押
    命令後，就上開960 萬元之價金尾款，即不得對戊○○為清
    償，惟被告竟分別於96年11月20日、21日向戊○○清償600
    萬元及2,987,410 元，此項清償，於上開扣押命令禁止被告
    清償之3,547,009元之範圍內，對原告不生效力。
三、次按執行法院就債務人對於第三人之金錢債權為執行時，於
    發扣押命令禁止債務人收取或為其他處分，並禁止第三人向
    債務人清償後，得詢問債權人意見，以命令許債權人收取，
    或將該債權移轉於債權人。強制執行法第115 條第2 項亦有
    明文。此項規定，依行政執行法第26條規定，於公法上金錢
    給付義務之執行，準用之。經查，嘉義執行處已於96年11月
    16日核發收取命令准許原告向被告收取債權金額3,547,009
    元。依首揭規定，原告就上開金額範圍之債權，已取得收取
    之權利，其自得向被告請求給付該3,547,009 元，惟被告僅
    給付原告612,590 元，再扣除戊○○嗣後清償之22,237元，
    被告尚應給付原告2,912,182 元（3,547,009 －612,590 －
    22,237）。
四、從而，原告請求被告給付2,912,182 元，於法有據，應予准
    許。
五、本件事證已臻明確，兩造其餘攻擊防禦方法核與判決結果無
    影響，爰不一一論述，併此敘明。
丁、訴訟費用負擔之依據：民事訴訟法第78條。
中    華    民    國    97    年    5     月    15    日
                  民事第一庭  法  官  林望民
以上正本係照原本作成
如對本判決上訴須於判決送達後20日內向本院提出上訴狀
中    華    民    國    97    年    5     月    15    日
                              書記官  陳慶時


司法院資訊處製作；財團法人民間司法改革基金會備份。
